【裁判字號】    89,易,1089
【裁判日期】    890718
【裁判案由】    竊盜
【裁判全文】
臺灣高雄地方法院刑事判決                          八十九年易字第一Ｏ八九號
    公  訴  人  臺灣高雄地方法院檢察署檢察官
    被      告  丁○○
                戊○○
                丙○○
                乙○○○
右列被告因竊盜案件，經檢察官聲請簡易判決處刑（八十八年度偵字第二四六Ｏ二號
），嗣因本院旗山簡易庭認為不宜適用簡易判決，簽准改用通常程序審判，本院判決
如左：
    主  文
丁○○、戊○○、丙○○、乙○○○均無罪。
    理  由
一、公訴意旨略以：被告丁○○、戊○○、丙○○及乙○○○等四人，基於意圖為自
    己不法所有之犯意聯絡，共同於民國八十八年十月四日上午十時許，持鐮刀一支
    ，在高雄縣桃源鄉○○段第三二五號山坡保留地上，竊取甲○○所栽種之山菅花
    草藥九公斤，得手後，當場為警查獲，並扣得作案用之鐮刀一把，因而認為被告
    涉有刑法第三百二十一條第一項第三款、第四款之攜帶凶器、結夥三人以竊盜罪
    嫌。
二、按犯罪事實應依證據認定之，無證據不得推定其犯罪事實；又不能證明被告犯罪
    者，應諭知無罪之判決，刑事訴訟法第一百五十四條、第三百零一條第一項分別
    定有明文。次按認定犯罪事實所憑之證據，雖不以直接證據為為限，間接證據亦
    包括在內，然而無論為直接或間接證據，其為訴訟上之證明，須於通常一般人均
    不致有所懷疑，而得確定其為真實之程度者，始得據為有罪之認定，倘其證明尚
    未達此一程度，而有合理之懷疑存在時，事實審法院復已就其心證上之理由予以
    闡述，敘明其如何無從為有罪之確信，因而為無罪之判決，尚不得任意指為違法
    ；且甘蔗田內白露筍尾梢，如果類同什草並無經濟價值，且依當地農村習慣，任
    人採刈，即無構成竊盜罪之餘地，最高法院分別著有七十六年臺上字第四九八六
    號及四十七年臺上字第一三九九號判例足資參照。故可得為刑法第三百二十條第
    一項「動產」之客體者，固不以具有財產價值為限（同條之立法理由可資參照）
    ，但仍須以所有或持有權人主觀上有保存及使用上之利益，並加以供作生活上所
    需之物者，始足當之。
三、本件公訴人認被告涉犯有刑法第三百二十一條第一項第三款、第四款之罪嫌，無
    非以，被告於警訊及偵查中之自白、被害人甲○○之證述及贓物認領保管收據等
    證，為其論據。訊據被告固坦承有於上開時間，在甲○○之土地上，採得上開草
    藥一情不諱。經查：
（一）證人即高雄縣桃源鄉○○段第三二五號土地之共有人甲○○於警訊時固證陳被
      告丁○○等四人竊取其所有之森林副產物山菅花九公斤，除請求警方依法偵辦
      外，並領回上開物品等語。惟證人於本院旗山簡易庭審理時改稱：被告採收之
      山菅花，是生長在伊所有之前揭土地上，但並非其所種植，是野生之野草，伊
      認為該物並沒有任何經濟價值，是伊不要的，伊同意任何人去採，警訊中伊並
      未主張被告竊取該野草，是警察自己寫的等語（見本院旗山簡易庭八十八年旗
      簡字第二四五號卷宗內八十九年二月二十五日訊問筆錄）。而被告所採收之物
      是否即為甲○○第一次所稱之山菅花，業經本院函請行政院農業委員會林務局
      屏東林管處（下稱屏東林管處）鑑定其種類屬性，惟因無實物可供鑑定，僅能
      依卷附之照片，判定是草本植物，但如在採自高雄縣桃源鄉○○段山地保留地
      內，則應屬森林副產物等語，此有該處八十九年四月一日八十九屏作字第六五
      九三號函附卷可稽，故該物並無法證明其種類究何所屬，因此無法證明種類之
      草本植物，將如何判斷其價值及用途，即有可疑。再佐以被告等人所陳：伊是
      在路邊順手拔的野草等語。是以證人甲○○於警訊時所述：被告等竊取森林副
      產物山菅花九公斤，價值約新臺幣一千二百元等語，自屬無憑，從而其於本院
      審理時所稱無經濟價值之野草，其同意任何人去採之語，較為可採。
（二）雖上開屏東林管處函所釋，被告所採取之物，係森林副產物等語，惟經本院向
      高雄縣美濃地政事務所調取甲○○所有之上開高雄縣桃源鄉○○段三二五號地
      之土地登記謄本，據該謄本上所載，該土地之使用分區為山坡地保育區，使用
      類別為農牧用地。準此，本院復函請主管機關就該土地之使用分區及類別，是
      否屬於森林法第三條及同法施行細則所稱之私有林地，經高雄縣政府原住民局
      函覆稱：甲○○與他人共有之前揭土地應為農業發展條例所稱之耕地，並無森
      林法第三條及同法施行細則第三條第三項私有林地之適用，此有高雄縣政府八
      十九年七月十四日八九府原經字第一一三八二三號函可資佐憑，故前開屏東林
      管處認為非森林內之草本植物係森林副產物之語，即有誤會，未可遽憑為不利
      於被告事實之認定。
（三）綜上所述，被告等所採收之草本植物，既為無經濟價值之物，雖無法證明當地
      習慣是否係任人採割之物，惟證人甲○○同意任何人去採收，顯見該物並無法
      律上利益保護之必要性，且非具有財產權之性質，因此應與刑法第三百二十條
      所稱「動產」之定義有別。故本件公訴人所舉之證據不足以證明被告有竊盜行
      為，本院復查無其他積極證據，足以證明被告有公訴人所指之竊盜犯行，揆諸
      前揭說明，不能證明被告犯罪，依法自應為無罪之諭知。
據上論斷，應依刑事訴訟法第三百零一條第一項前段，判決如主文。
中      華      民      國      八十九    年    七    月      十八    日
                                臺灣高雄地方法院刑事第二庭
                                    審判長  法  官  黃三友
                                            法  官  施柏宏
                                            法  官  李代昌
右正本證明與原本無異。
如不服本判決，應於判決送達後十日內，向本院提出上訴狀。
                                            書記官  吳韻芳
中      華      民      國      八十九      年    七    月      十八    日


司法院資訊處製作；財團法人民間司法改革基金會備份。
